臺灣高等法院刑事判決　　　　　　　　　　　　　九十一年度上易字第二一一三號
　　上　訴　人　臺灣桃園地方法院檢察署檢察官
　　被　　　告　甲○○
　　選任辯護人　陳文雄
右上訴人因被告詐欺案件，不服臺灣桃園地方法院九十年度訴易字第二二九號，中
華民國九十一年五月十七日第一審判決（起訴案號：臺灣桃園地方法院檢察署九十年
度偵字第一二九五八號）提起上訴，本院判決如左：
    主  文
上訴駁回。
    理  由
一、公訴意旨略以：被告甲○○係設在桃園縣桃園市○○路一五巷一號己○○○股份
    有限公司（下稱運成公司）之董事，運成公司因需地擴建廠房，於民國（下同）
    八十九年一月四日，委任被告甲○○出面向陳居千買受坐落桃園縣蘆竹鄉○○○
    段海湖小段一八六之四、一八七之一、一八七之一０地號三筆土地（下稱系爭土
    地），被告甲○○竟意圖為自己不法之所有及利益，基於詐欺取財及背信之犯意
    ，明知與地主陳居千之子戊○○談攏之買賣價金係新臺幣（下同）一千九百五十
    萬元，竟違背其任務，向運成公司詐稱總價為二千七百三十七萬元，且為掩飾其
    犯行，復向戊○○誆稱因公司作帳之故，須於買賣契約之價金欄填載二千七百三
    十七萬元，使戊○○不疑有他，遂而應允，並使運成公司陷於錯誤，先後於同年
    月五日、同年月二十七日，各交付一千三百六十八萬五千元及八百二十一萬一千
    元之即期支票予被告甲○○，被告甲○○得款後，各給付戊○○九百七十五萬元
    、五百八十五萬元，餘款則飽入私囊。運成公司所給付之二千一百八十九萬六千
    元扣除實際應付之買賣價金一千九百五十萬元，計溢付二百三十九萬六千元，致
    生損害於運成公司之財產。迨運成公司與被告甲○○因上開土地之背信案件涉訟
    ，經判決被告甲○○有罪確定，運成公司終止信託關係要求被告甲○○辦理系爭
    土地所有權移轉登記時，對於地主遲未催討尾款之事，深感懷疑，派員親訪戊○○後，始悉上情而知受騙。案經運成公司告訴，因認被告甲○○涉犯刑法第三百
    三十九條第一項之詐欺取財罪嫌。
二、按犯罪事實應依證據認定之，無證據不得推定其犯罪事實；又不能證明被告犯罪
    者，應諭知無罪之判決，刑事訴訟法第一百五十四條、第三百零一條第一項分別
    定有明文。又事實之認定，應憑證據，如未能發現相當證據，或證據不足以證明
    ，自不能以推測或擬制之方法，為裁判基礎（最高法院四十年臺上字第八六號判
    例參照）。復按告訴人之告訴，本以使被告受刑事訴追為目的，故其陳述是否與
    事實相符，自應調查其他證據，以資審認，苟其所為攻擊之詞，尚有瑕疵，則在
    此瑕疵未予究明以前，即不能遽採為斷罪之基礎（最高法院六十九年臺上字第一
    五三一號判決參照）。再者，認定被告有罪之事實，應憑證據，如未能發現相當
    之證據，或證據不足以證明，自不能以推測或擬制之方法，以為裁判之基礎；且
    認定事實所憑之證據，其為訴訟上之證明，須達於通常一般人均不致有懷疑，而
    得確信其為事實之程度者，始得據為有罪之認定，倘其證明尚未達到此一程度而
    有合理之懷疑存在時，尚難為有罪之認定基礎；另苟積極證據不足以為不利於被
    告事實之認定，即應為有利於被告之認定，更不必有何有利之證據，最高法院三
    十年上字第八一六號、四十年台上字第八六號、七十六年台上字第四九八六號判
    例分別揭有上旨，足資參酌。抑有進之，證人之證言固非不得做為認定被告犯罪
    事實之證據，惟須此項證言無瑕疵可指，且與事實相符者，始足當之，苟證人之
    證言有瑕疵時，即不得做為不利被告認定之唯一依據。而刑法第三百三十九條第
    一項詐欺罪之成立，以意圖為自己或第三人不法所有，以詐術使人將本人或第三
    人之物交付為要件，所謂以詐術使人交付，必須被詐欺人因其詐術而陷於錯誤，
    若其所用方法，不能認為詐術，亦不致使人陷於錯誤，即不構成該罪，最高法院
    四十六年台上字第二六０號著有判例可資參循。
三、公訴人認被告甲○○涉犯前揭罪名，係以右揭事實，業據告訴人運成公司指訴歷
    歷，並經證人嚴一逸、古智菁、陳居千、戊○○、陳憲泰、乙○○、張德龍到庭
    證稱綦詳，復有買賣契約書、協議書、原審法院八十九年易字第二四二號刑事判
    決書、運成公司寄發被告之存證信函、被告回覆運成公司之存證信函、證人戊○○立具之聲明書、運成公司支付價金明細、被告得款處理情形表、證人張德龍書
    立之聲明書各一份及運成公司簽發之支票二紙附卷可稽等，為其主要論據。
四、訊據被告甲○○否認有背信及詐欺運成公司行為，辯稱略以：「系爭土地係屬農
    地，因伊具自耕能力證明，運成公司乃請伊為登記名義人，實際交涉磋商買賣條
    件均係運成公司原負責人張德龍，伊只是登記名義人，本件系爭土地之買賣價格
    確為買賣契約書所載之二千七百三十七萬元，依買賣契約之約定，價金共分三期
    付款，運成公司付了第一、二期款二千一百八十九萬六千元後，因土地所有權移
    轉問題，拒不付第三期尾款五百四十七萬五千元，經乙○○、代書丙○○及伊多
    次向運成公司張德龍催討，然均未能如願，因伊兼為運成公司董事及出名買受人
    ，出賣人陳居千及乙○○乃對伊施加壓力，伊不得已，遂在八十九年四月二十五
    日簽發支票三張及另以現金方式，代墊尾款五百四十七萬五千元，本件買賣實際
    價格確為契約上所載之金額，伊並無背信及詐欺運成公司」等語。
五、經查：
(一)、本件緣起於案外人戊○○（即系爭土地原所有人陳居千之子）向告訴人運成公司
    出具聲明書，表明系爭土地之實際買賣價格為一千九百五十萬元，買賣契約書上
    所載之二千七百三十七萬元之交易價格，係被告甲○○誆稱為配合公司作帳需要
    而為登載之情，有該告訴狀及聲明書在卷可稽，因之，戊○○所認定之一千九百
    五十萬元交易價格究為實際之交易價格，或僅係其本人主觀之認知，為被告有無
    公訴人所指詐欺犯行之爭點所在。經查，系爭土地原所有人為陳居千，陳居千（
    戊○○）因積欠乙○○借款一千餘萬元，乃以系爭土地每坪二萬元方式，折計系
    爭土地權利予乙○○，乙○○對系爭土地居百分之五十五之權利，陳居千為百分
    之四十五（並未為實際共有登記，僅由乙○○為抵押權登記），因之，本件系爭
    土地買賣，實際交易價格及條件，均由佔較大權利之乙○○決定等事實，已據戊○○及乙○○證述在卷，且證人乙○○於本院調查時更明確陳稱價格由其決定，
    與丁○○等人談到二千七百多萬元之價格定案等語（本院九十一年八月十五日訊
    問筆錄）。因之，證人乙○○指證實際之交易價格確為二千七百三十七萬元，則
    證人戊○○認定之一千九百五十萬元是否確為實際交易價格，即生疑問。
(二)、系爭土地三筆，面積各為八百二十二平方公尺、七百九十三平方公尺、九百七十
    一平方公尺，合計二千五百八十六平方公尺（七百八十二點三坪）有土地登記簿
    謄本附於原審法院另案八十九年度易字第二四二０號案件偵查卷可稽，而該地區
    土地市價每坪約有三萬元之行情，已據證人戊○○證述在卷（證人乙○○證述每
    坪有四萬元行情），則以每坪三萬元之市場行情計算，系爭土地之市價應值二千
    三百四十七萬元（若以每坪四萬元計算，則為三千一百二十九萬元），出賣人陳
    居千之子戊○○既知系爭土地有二千三百四十七萬元之市場行情，豈有可能以總
    價一千九百五十萬元而削價三百九十七萬元出售，（如以每坪四萬元計算，則更
    高達一千一百七十九萬元），又此交易價格又豈會為熟知市場行情具買賣決定權
    之乙○○所接受。又證人即告訴人公司原代表人張德龍證稱：「我沒有與賣主接
    觸過，是由被告接觸，一開始他們開價三千萬，我認為太高只願以二千五百萬買
    ，之後他們願減為二千七百多萬，我認為可以，就到吳貴財代書事務所談，當天
    陳居千和乙○○都有到，被告也有在，其他還有翁夫人及陳居千的兒子或孫子我
    不確定是誰」、「二千七百三十七萬元這個價格我認為應該合理，因為我有朋友
    柏承公司李吉良有在附近也以相當的價格買了一筆土地」等語，則依證人張德龍
    亦證稱一開始開價三千萬元，經討價還價後始降價至二千七百三十七萬元，此價
    格與乙○○所稱每坪有四萬元之市場行情甚為接近，而張德龍既證稱二千七百三
    十七萬元為一「合理」之價格，則一千九百五十萬元即屬一不可能之價格，戊○○所稱之一千九百五十萬元豈有可能為實際之交易價格。
(三)、依證人戊○○所書立之「聲明書」第二點，載明「另有關尾款據瞭解係由甲○○
    開立支票支付，票期為八十九年四月底，有關尾款金額因支票係交由乙○○收受
    ，故實際開票金額不詳」等語。依該聲明意旨，戊○○顯係聲明其並未參與尾款
    交付，且亦未由尾款取得任何金額。然查：依系爭土地買賣契約書所載，系爭土
    地買賣價款分三期給付，第一、二期款已由告訴人運成公司依約給付二千一百八
    十九萬六千元，惟第三期款即尾款五百四十七萬五千元，運成公司並未依約於土
    地所有權移轉登記為甲○○後即為給付，雖經被告、乙○○、代書丙○○等人多
    次向運成公司催促履約，運成公司均未予置理，並以須甲○○將土地所有權移轉
    登記為運成公司所有後始付款，乙○○乃強令出名買受人被告甲○○或負償還尾
    款之責，或逕將所有權移轉登記回原出賣人所有，因被告甲○○於系爭土地所有
    權八十九年四月十一日移轉登記之同日，即先未經運成公司同意，以系爭土地向
    桃園縣蘆竹鄉農會借款一千六百九十萬元，並於八十九年四月十三日為抵押權設
    定登記（有關背信部分已經本院另案八十九年易字第二四二０號有罪判決確定）
    ，並無能力立即清償借款塗銷抵押權，將系爭土地所有權移轉登記予原出賣人，
    不得已始簽發其所經營之春鼎機械工業股份有限公司之支票三張，金額分別為九
    十八萬七千元、一百四十萬元、一百五十萬元及現金一百五十八萬八千元，合計
    五百四十七萬五千元，於八十九年四月二十五日交付予乙○○及陳居千等人收受
    ，該三張支票嗣後依序分別由陳駱秀英（即戊○○之母）、乙○○、乙○○提示
    兌領等事實，已據被告甲○○及證人乙○○、戊○○、丙○○證述在卷，並有買
    賣契約書表明八十九年四月二十五日由乙○○、陳居千收受尾款給付意旨之簽名
    ，及背面有陳駱秀英、乙○○、乙○○背書之三張支票影本在卷可稽，雖證人張
    德龍否認被告及證人乙○○、丙○○等人有催促其給付尾款，然此顯與一般買賣
    常情有違，不足採信。則出賣人陳居千既曾參與第三期尾款之交付，並自其中取
    得三百九十萬元，戊○○前開聲明書表明並未參與第三期款之分配，顯與事實不
    符。
(四)、又如戊○○所稱實際買賣價格為一千九百五十萬元為真，則於運成公司給付一、
    二期款合計二千一百八十九萬六千元時，早已足敷其取回所稱應得之款（即一千
    九百五十萬元之百分之四十五），本無須再參與第三期尾款之交付，然其竟於被
    告給付五百四十七萬五千元尾款時，亦參與分配價款，顯見買賣價金並非戊○○
    所稱之一千九百五十萬元金額。況戊○○於原審稱：「（對於本院訊以既認實際
    交易價格為一千九百五十萬元，則乙○○賣二千七百三十七萬元，你是否應該向
    他要差額七百八十七萬元之百分之四十五？）本身有答應一千九百五十萬元就可
    以賣，增值稅部分他要負責，我同意一千九百五十萬元，至於賣更高價格歸他所
    有，我有答應乙○○，他的權利比我大，這是一般民間處理土地作法」、「（為
    何一開始說實際賣一千九百五十萬元？）我的認知是一千九百五十萬元，賣更高
    價格就歸他」等語，益徵一千九百五十萬元之出賣價格僅為戊○○個人之認知。
    更且，戊○○於本院調查時更明確陳稱知道契約上之價格超過一千九百五十萬元
    ，契約書上之簽名無父親陳居千所簽等語，更就前開「聲明書」，陳稱不是其打
    字，是運成公司的人給的等詞（本院九十一年八月十五日筆錄），足徵該「聲明
    書」並非其本人撰作，縱係其簽名，仍難認係其本意，而應以戊○○本人於法院
    具結所述之詞為真實可採。本件既認定戊○○本人於本院訊問時具結接受詰問所
    陳為可採，則告訴代理人所陳之陳憲泰所提供之分配表，係買賣以後之事，如何
    計算分配與本件買賣價格認定無關，是自不足為被告不利事證。
(五)、系爭土地之真正買受人為運成公司，被告僅為登記名義人之事實，為參與買賣之
    陳居千、乙○○、戊○○、陳憲泰、丙○○、吳貴財等人所已知，被告如確欲藉
    由以少報多之方式向運成公司詐取財物，則其於第三期尾款運成公司拒不付款時
    ，則其既已詐得第一、二期之溢付款二百三十九萬六千元，自可放手不管，任由
    契約之當事人依法律程序尋求救濟，何須以其自己之金錢給付尾款？且其所給付
    之尾款五百四十七萬五千元，亦較告訴人運成公司所指被告詐得之第一、二期款
    溢付款二百三十九萬六千元超出甚多，被告如確有詐欺意圖，何需如此，證人乙○○、吳貴財、丙○○均證稱買賣價格確為二千七百三十七萬元，而丙○○於本
    院調查時更明確陳稱買賣價格確為二千七百三十七萬元（本院九十一年八月十五
    日筆錄），獨戊○○一人稱實際價格為一千九百五十萬元，然其聲明既有如前所
    述矛盾不合之處，且以陳居千（戊○○）對於買賣條件之訂定既無決定權，而實
    際之交易價格係由乙○○決定，戊○○並證陳一千九百五十萬元僅為最低交易價
    格，賣更高之價格歸乙○○所有，且本件買賣確有分三期付款，總額亦確為二千
    七百三十七萬元，而證人張德龍亦認此交易價格為合理之價格等事證，本件實際
    交易價格應確為買賣契約書上所載之二千七百三十七萬元無訛，被告並無施用詐
    術使運成公司訂立買賣契約及交付第一、二期款之行為，至證人嚴一逸、古智菁
    二人為運成公司之職員，證人陳憲泰為戊○○之子，渠等於契約訂立之時或未在
    場，或未實際參與，對於系爭土地之實際交易價格均係聽聞戊○○所言，為傳聞
    證據，所為之證言，並無證據能力，而無可採。
(六)、至公訴意旨雖於起訴事實欄以被告所為涉有背信及侵占之犯嫌，且於證據並所犯
    法條欄則載明：「為他人處理事務，意圖為自己或第三人不法之所有，以詐術使
    該他人交付財物者，縱令具備背信罪之要件，亦已包含於詐欺罪之觀念中，不得
    於詐欺罪外更論背信罪（二十五年度上字第六五一八號判例），被告所為係犯刑
    法第三百三十九條第一項之詐欺取財罪嫌」等語，但查，刑法上之背信罪為一般
    的違背任務之犯罪，若為他人處理事務，意圖為自己或第三人不法之所有，以詐
術使他人交付財物者，應成立詐欺罪，不能論以背信罪（六十三年度台上字第二
    九二號判例）。刑法上之背信罪，為一般的違背任務之犯罪，而同法之侵占罪，
    則專指持有他人所有物以不法之意思，變更持有為所有侵占入己者而言。故違背
    任務行為，苟係其持有之他人所有物，意圖不法據為己有，即應論以侵占罪，不
    能援用背信之法條處斷（四十二年度台上字第四０二號判例）。刑法第三百四十
    二條之背信罪，以有取得不法利益或損害本人利益之意圖為必要，若無此意圖，
    即屬缺乏意思要件，縱有違背任務之行為，並致生損害於本人之財產或其他利益
    ，亦難律以本條之罪（三十年度上字第一二一０號判例）。刑法上所謂侵占罪，
    以被侵占之物先有法律或契約上之原因在其持有中者為限，否則不能成立侵占罪
    （五十二年度台上字第一四一八號判例）。刑法第三百四十二條之背信罪，所謂
    不法利益，須與本人之財產或其他利益所受之損害為間接關係，始得成立。如將
    持有他人之所有物直接加以處分，應屬侵占罪之範圍（四十四年度台上字第九一
    號判例）。本件被告並未持有他人所有物且以不法之意思，變更持有為所有侵占
    入己。亦無取得不法利益或損害本人利益之意圖，是依上說明，尚難認與背信或
    侵占罪之構成要件相符。
(七)、綜上，本件系爭土地買賣之實際交易價格確應為二千七百三十七萬元，該交易價
    格既為運成公司當時之代表人張德龍認為合理，而為買賣契約之簽定，被告並無
    施用詐術，或受運成公司委任而為違背其任務，致運成公司受損害之行為，尚難
    認有詐欺或背信行為，至於交易價款經買受人交付後，出賣人陳居千與抵押權人
    乙○○間如何分配，則屬其二人之內部問題，尚難認被告詐欺或背信行為，且本
    件被告所涉之背信行為，與前案原審法院八十九年易字第二四二０號被告甲○○
    背信案件，亦難認有連續犯裁判上一罪關係，此外，復查無其他積極證據足資證
    明被告有公訴人所指之犯行，依前開法律規定，即應為被告無罪之諭知。
六、原審以不能證明被告犯罪而為其無罪之諭知，經核原判決並無違誤，檢察官循告
    訴人之請求以原審判決不符經驗法則，捨偵查證據不顧，除論述詐欺外，對是否
    涉有背信及侵占之犯行未予斟酌等詞，提起上訴，但本件既認被告無詐欺或背信
    、侵占犯嫌，另偵查所引證據業敘明不足以認定被告犯嫌於前，是公訴人以推測
    之詞，指摘原判決不當，請求撤銷改判，為無理由，應予駁回。
據上論斷，應依刑事訴訟法第三百六十八條，判決如主文。
本案經檢察官王安明到庭執行職務。
中    華    民    國    九十一    年      九        月        十八      日
                              臺灣高等法院刑事第七庭
                                  審判長法  官  吳  啟  民
                                        法  官  林  瑞  斌
                                        法  官  施  俊  堯
右正本證明與原本無異。
不得上訴。
                                        書記官  陳  彥  蕖
中    華    民    國    九十一    年      九        月        十八      日
